---
title: "Análisis de tópicos: ejemplo con una sentencia de divorcio por culpa"
author: "Fondecyt Familias"
fontsize: 12pt
#bibliography: "../input/mini-proyecto.bib"
#csl: "input/bib/apa6.csl"
format:
  html:
    toc: true
    toc-location: right
    toc-depth: 6
    toc-expand: 6
    toc-title: Contenidos
    number-sections: false
    number-depth: 6
    theme: 
    - cosmo
    title-block-banner: true
    title-block-banner-color: "#9265A6"
editor: visual
lang: es
---

### Presentación

El análisis de tópicos nos permite realizar una **primera selección y mapeo del corpus de sentencias**. En este documento se presentan dos formas para realizar un análisis de tópicos: (I) *inductivo mediante el uso LDA*, (II) *deductivo mediante el uso de KeyATM*.

-   El primer tipo, nos permite estimar la **cantidad de tópicos óptima que el corpus ofrece**, permitiendonos *explorar* desde los datos mismos.

-   El segundo tipo, nos permite estimar la **cantidad de documentos que pueden vincularse a los tópicos teóricamente propuestos**.

Ambos nos permiten ver la *probabilidad* de que los documentos se relacionen con cada tópico.

En una primera instancia, este análisis de tópicos nos permite explorar el corpus, pero al mismo tiempo realizar una **primera selección de documentos a partir de mayor probabilidad de representar el tópico**.

```{r}
#| echo: false
#| warning: false
#| message: false
pacman::p_load(pdftools, stringr, quanteda, quanteda.textstats,
               quanteda.textplots, dplyr, ggplot2, reticulate,
               purrr, knitr, kableExra, tidytext, topicmodels,
               tidyr)

texto <- pdf_text("C:/Users/LENOVO/Documents/GitHub/analisis-inicial/input/sentencia.pdf") 
texto <- str_to_lower(texto)

corpus_sentencia <- corpus(texto)
toks_sentencia <-  corpus_sentencia %>% 
  tokens()

# pasamos todo el texto a minúsculas:
corpus_sentencia <- str_to_lower(corpus_sentencia)
```

### Datos

Se analiza un documento con 66 páginas.

### Análisis de tópicos

#### I. INDUCTIVO

##### A nivel de PALABRAS

```{r}
#| echo: false
#| warning: false
#| message: false

stopwords_es <- c("con", "de", "del", "aquel", "la", "el", "por", "que", "su", 
                  "una", "un", "y", "los", "a", "se", "(", ")", ".", ",", ";", 
                  ":", "/", "[", "]", "en", "lo", "es", "como", "no", "para", 
                  "las", "ella", "o", "sus", "-", "al", "año", "pero", "$", 
                  "dice", "también", "tiene", "ya", "don", "doña", "este", "le", 
                  "si", "solo", "desde", "césar", "quien", "señala", "sólo", 
                  "él", "ha", "fue", "más", "porque", "2020", "2", "4",
                  "<", ">", "<br>", "°", "acta", "br", "direccion000", 
                  "direccion001", "fecha", "hora", "n", "num000", "num001", "rit")

# Crear tibble directamente desde el corpus (un documento por fila)
docs_df <- tibble(
  doc_id = seq_along(corpus_sentencia),   # ID único por documento
  texto  = as.character(corpus_sentencia)                # texto completo de cada documento
)

# Tokenizar y construir DTM por documento
dtm <- docs_df %>%
  unnest_tokens(palabra, texto) %>%
  filter(!palabra %in% stopwords_es) %>%
  filter(nchar(palabra) > 3) %>%
  count(doc_id, palabra) %>%
  cast_dtm(doc_id, palabra, n)

# Probar distintos valores de k
valores_k <- 2:20
perplejidad <- map_dbl(valores_k, function(k) {
  modelo <- LDA(dtm, k = k, method = "Gibbs",
                control = list(seed = 42, iter = 500, burnin = 100))
  perplexity(modelo, newdata = dtm)
})

resultados_k <- tibble(k = valores_k, perplejidad = perplejidad)
```

**Análisis de perplejidad (k óptimo)**

```{r}
#| echo: false
#| warning: false
#| message: false

plot(valores_k, perplejidad, type = "b", pch = 19,
     xlab = "Número de tópicos (k)",
     ylab = "Perplejidad",
     main = "Selección de k óptimo")
```

El análisis de perplejidad nos indica que el **número óptimo de tópicos es 16**.

```{r}
#| echo: false
#| warning: false
#| message: false

k <- 7

modelo_lda <- LDA(
  dtm,
  k       = k,
  method  = "Gibbs",
  control = list(seed = 42, iter = 1000, burnin = 100)
)

```

**Palabras por tópico**

```{r}
#| echo: false
#| warning: false
#| message: false

# Top 10 palabras por tópico
palabras_topicos <- tidy(modelo_lda, matrix = "beta") %>%
  group_by(topic) %>%
  slice_max(beta, n = 20) %>%
  ungroup() %>%
  arrange(topic, -beta)

# Imprimir
palabras_topicos %>%
  group_by(topic) %>%
  summarise(palabras = paste(term, collapse = ", ")) %>%
  print()

```

Se indica que agrupe las 20 palabras con mayor probabilidad de ser parte del tópico.

##### A nivel de FRASES

```{r}
#| echo: false
#| warning: false
#| message: false

# tibble 

# 1. Definir la función (argumento corregido a "texto")
limpiar_texto <- function(texto) {
  texto %>%
    str_remove_all("<[^>]+>") %>%
    str_remove_all("(?i)juzgado de familia[^\n]*") %>%
    str_remove_all("(?i)vicuña mackenna[^\n]*") %>%
    str_remove_all("(?i)teléfono:[^\n]*") %>%
    str_remove_all("(?i)e-mail:[^\n]*") %>%
    str_remove_all("(?i)acta audiencia[^\n]*") %>%
    str_remove_all("(?i)(ruc|rit|materia|magistrado|consejero técnico|encargado de acta|hora de inicio|hora de término|hora de termino|presentación|fecha)[^\\n\\.]*") %>%
    str_remove_all("\\d{2}-\\s*\\d-\\d{7}-\\d") %>%
    str_remove_all("(?i)[a-z]-\\d{3,}-\\d{4}") %>%
    str_remove_all("[➢°•·]") %>%
    str_remove_all("[@_]") %>%
    str_remove_all("\\b\\d{1,4}\\b") %>%
    str_replace_all("\\s+", " ") %>%
    str_trim()
}

# 2. Segmentar en frases, aplicando limpieza antes de segmentar
frases_df <- tibble(
  doc_id = seq_along(corpus_sentencia),
  texto  = as.character(corpus_sentencia)
) %>%
  mutate(texto = limpiar_texto(texto)) %>%  # <-- limpieza aquí
  mutate(
    frase = map(texto, function(t) {
      fs <- unlist(strsplit(t, "(?<=[.!?])\\s+", perl = TRUE))
      fs <- fs[nchar(trimws(fs)) > 40]
      tibble(frase_id_local = seq_along(fs), frase = fs)
    })
  ) %>%
  select(-texto) %>%
  unnest(frase) %>%
  mutate(frase_id_global = row_number())

# 3. DTM (limpiar_minimo ya es menos necesario, pero se mantiene por seguridad)
limpiar_minimo <- c(
  "<", ">", "<br/>", "°", "br",
  "direccion000", "direccion001",
  "num000", "num001", "rit",
  "fecha", "hora"
)

dtm_frases <- frases_df %>%
  unnest_tokens(palabra, frase) %>%
  filter(!palabra %in% limpiar_minimo) %>%
  filter(nchar(palabra) > 3) %>%
  count(frase_id_global, palabra) %>%
  cast_dtm(frase_id_global, palabra, n)


# analisis 

valores_k <- 2:20
perplejidad <- map_dbl(valores_k, function(k) {
  modelo <- LDA(dtm_frases, k = k, method = "Gibbs",
                control = list(seed = 42, iter = 500, burnin = 100))
  perplexity(modelo, newdata = dtm_frases)
})

plot(valores_k, perplejidad, type = "b", pch = 19,
     xlab = "Número de tópicos (k)",
     ylab = "Perplejidad",
     main = "Selección de k óptimo (nivel frase)")

# Con k óptimo elegido
k <- 6
modelo_lda <- LDA(
  dtm_frases,
  k       = k,
  method  = "Gibbs",
  control = list(seed = 42, iter = 1000, burnin = 100)
)

# probabilidad de cada frase

# Matriz gamma: probabilidad de cada frase a cada tópico
gamma_frases <- tidy(modelo_lda, matrix = "gamma") %>%
  rename(frase_id_global = document) %>%
  mutate(frase_id_global = as.integer(frase_id_global))

# Unir con el tibble original para recuperar doc_id y texto
gamma_completo <- gamma_frases %>%
  left_join(frases_df, by = "frase_id_global")


# seleccion frases representativas por topico 

# Frase dominante: el tópico con mayor gamma por frase
frases_dominantes <- gamma_completo %>%
  group_by(frase_id_global) %>%
  slice_max(gamma, n = 1) %>%
  ungroup()

# Top frases por tópico (las más "puras")
top_frases_por_topico <- frases_dominantes %>%
  group_by(topic) %>%
  slice_max(gamma, n = 10) %>%
  select(topic, gamma, doc_id, frase) %>%
  arrange(topic, -gamma)

print(top_frases_por_topico)

```

Topic 1

```{r}
print(top_frases_por_topico$frase[1:10])
```

#### II. DEDUCTIVO

**Modelo KeyATM (Keyword Assisted Topic Models)**

-   permite proponer palabras semilla (seed words) por tópico, que se utilizan como anclas semánticas
-   bayesiano y con probabilidades interpretables
-   en su output nos entrega un objeto data.frame que indica la probabilidad de cada documento al tópico (esto implica disntiguir bien los elementos cuando realizamos el corpus)

```{r}
#| echo: false
#| warning: false
#| message: false
pacman::p_load(keyATM, quanteda)
```

```{r}
#| echo: false
#| warning: false
#| message: false


#1. **Vectorizar el texto mediante un objeto DFM**
# En este primer paso, vamos a representar el texto en un vector de números. Para ello, generamos una matriz DFM.
# Tokenizar
library(stringr)

frases_paginas <- str_split(
  texto,
  "(?<=[.!?])\\s+"
)

corpus_sentencia <- corpus(unlist(frases_paginas))
toks_sentencia <-  corpus_sentencia %>% 
  tokens()

# pasamos todo el texto a minúsculas:
corpus_sentencia <- str_to_lower(corpus_sentencia)

toks <- tokens(corpus_sentencia,
  remove_punct    = TRUE,
  remove_numbers  = TRUE,
  remove_symbols  = TRUE
)


#  stopwords 
toks <- tokens_remove(toks, pattern = c(
  stopwords("es"),     # stopwords en español de quanteda
  # stopwords personalizadas:
  "acta", "br", "direccion000", "direccion001",
  "fecha", "hora", "num000", "num001", "rit",
  "señala", "don", "doña", "dice", "<", ">"
))


# Construir DFM 

dfm_corpus <- dfm(toks) %>%
  dfm_remove(pattern = c(stopwords("es"))) %>%  # doble verificación
  dfm_trim(min_termfreq = 5, min_docfreq = 2)   # eliminar términos raros

```

```{r}
#| echo: false
#| warning: false
#| message: false
# 2.**Generar formato keyATM con objeto DFM**
keyatm_docs <- keyATM_read(texts = dfm_corpus)
```

**Identfiicar los tópicos y sus palabras semilla**

En este paso es importante tener claridad de los tópicos que nos gustaría probar que permitan capturar correctamente la *"gramática moral*" y la relación con los *ideales democráticos (igualdad y autonomía personal)* en la vida familiar.

```{r}
#| echo: true
#| warning: false
#| message: false
# Definir topicos
palabras_clave <- list(
  "igualdad_carga_domestica"   = c("cuidado", "trabajo", "carga", "casa", "doméstica", "hogar", "responsabilidad"),
  "igualdad_parentalidad"     = c("crianza", "padre", "madre", "hijo", "hija", "participación"),
  "autonomia_personal_restringida"     = c("violencia", "violencia física", "violencia psicológica", "infidelidad"),
  "derecho_proyecto_propio"      = c("carrera", "proyecto", "vida", "desarrollo", "personal")
)
```

```{r}
#| echo: false
#| warning: false
#| message: false
# Modelo deductivo
modelo_keyatm <- keyATM(
  docs       = keyatm_docs,
  model      = "base",          
  no_keyword_topics = 3,        
  keywords   = palabras_clave,
  options    = list(seed = 42, iterations = 1500)
)

```

**Definir el número de palabras por tópico**

```{r}
#| echo: true
#| warning: false
#| message: false
# Ver palabras por tópico
top_words(modelo_keyatm, n = 30)
```

```{r}
#| echo: false
#| warning: false
#| message: false


# para seleccionar los documentos 
#top_docs(modelo_keyatm)

theta <- modelo_keyatm$theta
dim(theta)

top_idx <- order(theta[,3], decreasing = TRUE)[1:20]

frases_vector <- unlist(frases_paginas)

frases_vector[top_idx]


```

Igualdad carga doméstica

```{r}
#| echo: false
#| warning: false
#| message: false
top_idx <- order(theta[,1], decreasing = TRUE)[1:10]

frases_vector <- unlist(frases_paginas)

frases_vector[top_idx]


```

Igualdad parentalidad

```{r}
#| echo: false
#| warning: false
#| message: false

top_idx <- order(theta[,2], decreasing = TRUE)[1:10]

frases_vector <- unlist(frases_paginas)

frases_vector[top_idx]

```

Autonmía personal restringida

```{r}
#| echo: false
#| warning: false
#| message: false

top_idx <- order(theta[,3], decreasing = TRUE)[1:10]

frases_vector <- unlist(frases_paginas)

frases_vector[top_idx]

```

Derecho proyecto propio

```{r}
#| echo: false
#| warning: false
#| message: false

top_idx <- order(theta[,4], decreasing = TRUE)[1:10]

frases_vector <- unlist(frases_paginas)

frases_vector[top_idx]

```
