---
title: "Análisis de tópicos sentencias divorcio por culpa"
author: "Fondecyt Familias"
fontsize: 12pt
#bibliography: "../input/mini-proyecto.bib"
#csl: "input/bib/apa6.csl"
format:
  html:
    toc: true
    toc-location: right
    toc-depth: 6
    toc-expand: 6
    toc-title: Contenidos
    number-sections: false
    number-depth: 6
    theme: 
    - cosmo
    title-block-banner: true
    title-block-banner-color: "#9265A6"
editor: visual
lang: es
---


```{r}
#| echo: true
#| warning: false
#| message: false
pacman::p_load(pdftools, stringr, quanteda, quanteda.textstats,
               quanteda.textplots, dplyr, ggplot2, reticulate,
               purrr, knitr, kableExra, tidytext, topicmodels,
               tidyr)


load("../input/sentencias_divorcio_culpa.Rdata")


sentencias <- sentencias_culpa %>% select(id, tribunal, fecha, text = texto)


corpus_sentencia <- corpus(sentencias)
toks_sentencia <-  corpus_sentencia %>% 
  tokens()

corpus_sentencia <- str_to_lower(corpus_sentencia)
```


#### Tópicos


##### INDUCTIVO
```{r}
#| echo: false
#| warning: false
#| message: false


# Dividir cada página en frases
frases <- map2_dfr(corpus_sentencia, seq_along(corpus_sentencia), function(pagina, num_pagina) {
  fs <- unlist(strsplit(pagina, "(?<=[.!?])\\s+", perl = TRUE))
  fs <- fs[nchar(trimws(fs)) > 20]  # descartar frases muy cortas
  tibble(pagina = num_pagina, frase_id = seq_along(fs), texto = fs)
})

cat("Total de frases extraídas:", nrow(frases), "\n")

# Tokenizar y eliminar stopwords en español
#data("stop_words")  # stopwords en inglés — complementar con español abajo

stopwords_es <- c("con", 
                              "de", 
                              "del", 
                              "aquel", 
                              "la", 
                              "el", 
                              "por", 
                              "que", 
                              "su", 
                              "una", 
                              "un",
                              "y",
                              "los", 
                              "a",
                              "se",
                              "(",
                              ")",
                              ".",
                              ",", 
                              ";",
                              ":",
                              "/",
                              "[",
                              "]",
                              "en",
                              "lo",
                              "es",
                              "como",
                              "no",
                              "para",
                              "las",
                              "ella",
                              "o",
                              "sus",
                              "-",
                              "al",
                              "año",
                              "pero",
                              "$",
                              "dice",
                              "también",
                              "tiene",
                              "ya",
                              "don",
                              "doña",
                              "este",
                              "le",
                              "si",
                              "solo",
                              "desde",
                              "césar",
                              "quien",
                              "señala",
                              "sólo",
                              "él",
                              "ha",
                              "fue",
                              "más",
                              "porque",
                              "2020",
                              "2",
                              "4",
                  "<",">", "<br>", "°", "acta", "br", "direccion000", "direccion001", 
                  "fecha", "hora", "n", "num000", "num001", "rit")



dtm <- frases %>%
  unnest_tokens(palabra, texto) %>%
  filter(!palabra %in% stopwords_es) %>%
  filter(nchar(palabra) > 3) %>%          # descartar palabras muy cortas
  count(frase_id, palabra) %>%
  cast_dtm(frase_id, palabra, n)

cat("Dimensiones DTM:", dim(dtm), "\n")  # frases x palabras


# Probar distintos valores de k
valores_k <- 2:10
perplejidad <- map_dbl(valores_k, function(k) {
  modelo <- LDA(dtm, k = k, method = "Gibbs",
                control = list(seed = 42, iter = 500, burnin = 100))
  perplexity(modelo, newdata = dtm)  # <-- agregar newdata = dtm
})

# Ver resultados
resultados_k <- tibble(k = valores_k, perplejidad = perplejidad)
print(resultados_k)



```

```{r}
#| echo: false
#| warning: false
#| message: false


# Graficar
plot(valores_k, perplejidad, type = "b", pch = 19,
     xlab = "Número de tópicos (k)",
     ylab = "Perplejidad",
     main = "Selección de k óptimo")

# Graficar — busca el "codo" donde la perplejidad deja de bajar mucho
plot(valores_k, perplejidad, type = "b", pch = 19,
     xlab = "Número de tópicos (k)",
     ylab = "Perplejidad",
     main = "Selección de k óptimo")
```

```{r}
#| echo: false
#| warning: false
#| message: false


# Reemplaza k con el número que sugirió el gráfico
k <- 10  # <-- ajusta según el gráfico

modelo_lda <- LDA(
  dtm,
  k       = k,
  method  = "Gibbs",
  control = list(seed = 42, iter = 1000, burnin = 100)
)


# Top 10 palabras por tópico
palabras_topicos <- tidy(modelo_lda, matrix = "beta") %>%
  group_by(topic) %>%
  slice_max(beta, n = 10) %>%
  ungroup() %>%
  arrange(topic, -beta)

# Imprimir
palabras_topicos %>%
  group_by(topic) %>%
  summarise(palabras = paste(term, collapse = ", ")) %>%
  print()


# Tópico dominante por frase
topicos_frases <- tidy(modelo_lda, matrix = "gamma") %>%
  group_by(document) %>%
  slice_max(gamma, n = 1) %>%
  ungroup() %>%
  mutate(frase_id = as.integer(document)) %>%
  left_join(frases, by = "frase_id") %>%
  select(pagina, frase_id, topico = topic, probabilidad = gamma, texto)

# Tópico dominante por página
topicos_paginas <- topicos_frases %>%
  group_by(pagina, topico) %>%
  summarise(n_frases = n(), .groups = "drop") %>%
  group_by(pagina) %>%
  slice_max(n_frases, n = 1) %>%
  ungroup()

print(topicos_paginas)

```

```{r}
#| echo: false
#| warning: false
#| message: false


# GRAFICO

# Top 10 palabras por tópico ordenadas por probabilidad
palabras_topicos %>%
  mutate(term = reorder_within(term, beta, topic)) %>%
  ggplot(aes(x = beta, y = term, fill = factor(topic))) +
  geom_col(show.legend = FALSE) +
  facet_wrap(~ topic, scales = "free_y", labeller = label_both) +
  scale_y_reordered() +
  scale_fill_manual(values = rep("#9265A6", n_distinct(palabras_topicos$topic))) +
  labs(
    title = "Palabras más relevantes por tópico",
    x     = "beta",
    y     = NULL
  ) +
  theme_minimal(base_size = 12) +
  theme(
    strip.text       = element_text(face = "bold"),
    panel.grid.minor = element_blank()
  )

```

##### DEDUCTIVO


**Modelo KeyATM**

- permite proponer palabras semilla (seed words) por tópico, que se utilizan como anclas semánticas
- bayesiano y con probabilidades interpretables
- en su output nos entrega un objeto data.frame que indica la probabilidad de cada documento al tópico (esto implica disntiguir bien los elementos cuando realizamos el corpus)

0. Cargar librerías:

```{r}
#| echo: true
#| warning: false
#| message: false
pacman::p_load(keyATM, quanteda)
```

1. Generar onjeto DFM con quanteda: 
```{r}
#| echo: true
#| warning: false
#| message: false
# Construir DFM (quanteda) desde tu corpus
dfm_corpus <- dfm(tokens(corpus_sentencia,
                         remove_punct = TRUE,
                         remove_numbers = TRUE)) %>%
  dfm_remove(stopwords("es")) %>%
  dfm_trim(min_termfreq = 5)
```


2. Generar formato keyATM con objeto DFM: 
```{r}
#| echo: true
#| warning: false
#| message: false
# Formato keyATM
keyatm_docs <- keyATM_read(texts = dfm_corpus)
```

3. Identfiicar los tópicos y sus palabras semilla
```{r}
#| echo: true
#| warning: false
#| message: false
# Definir topicos
palabras_clave <- list(
  "igualdad_carga_domestica"   = c("cuidado", "trabajo", "carga", "casa", "doméstica", "hogar", "responsabilidad"),
  "igualdad_parentalidad"     = c("crianza", "padre", "madre", "hijo", "hija", "participación"),
  "autonomia_personal_restringida"     = c("violencia", "violencia física", "violencia psicológica", "infidelidad"),
  "derecho_proyecto_propio"      = c("carrera", "proyecto", "vida", "desarrollo", "personal")
)
```

4. Generar modelo: 
```{r}
#| echo: true
#| warning: false
#| message: false
# Modelo deductivo
modelo_keyatm <- keyATM(
  docs       = keyatm_docs,
  model      = "base",          # <-- era rec_model
  no_keyword_topics = 3,        # <-- era number_of_topics (tópicos sin palabras clave)
  keywords   = palabras_clave,
  options    = list(seed = 42, iterations = 1500)
)

```


5. Definir el número de palabras por tópico: 

```{r}
#| echo: true
#| warning: false
#| message: false
# Ver palabras por tópico
top_words(modelo_keyatm, n = 15)
```


6. Generamos el objeto final que ordena los documentos por tópico y su probabilidad asociada: 

```{r}
#| echo: true
#| warning: false
#| message: false
# Tópico dominante por documento
doc_topicos <- as.data.frame(modelo_keyatm$theta) %>%  # theta = prob doc~tópico
  mutate(frase_id = row_number()) %>%
  pivot_longer(-frase_id, names_to = "topico", values_to = "probabilidad") %>%
  group_by(frase_id) %>%
  slice_max(probabilidad, n = 1) %>%
  ungroup() %>%
  left_join(frases, by = "frase_id")
```


El data.frame doc_topicos nos permite cuantificar a nivel general de lso documentos, a cual tributan más cada uno a los tópicos propuestos. Indicando la probabilidad. Con ello podemos ver cuales tienen mayor afinidad (o mayor probabilidad) con el tópico y seleccionar un primer corpus reducido. 

Luego, pasar a un analisis más especifico. 

IMPORTANTE: mejorar las categorias del modelo ATM
