---
title: "Análisis de tópicos: sentencias en materia de DIVORCIO POR CULPA"
author: "Fondecyt Familias"
fontsize: 12pt
#bibliography: "../input/mini-proyecto.bib"
#csl: "input/bib/apa6.csl"
format:
  html:
    toc: true
    toc-location: right
    toc-depth: 6
    toc-expand: 6
    toc-title: Contenidos
    number-sections: false
    number-depth: 6
    theme: 
    - cosmo
    title-block-banner: true
    title-block-banner-color: "#9265A6"
editor: visual
lang: es
---

### Presentación 

El análisis de tópicos nos permite realizar una **primera selección y mapeo del corpus de sentencias**. En este documento se presentan dos formas para realizar un análisis de tópicos: (I) *inductivo mediante el uso LDA*, (II) *deductivo mediante el uso de KeyATM*. 

- El primer tipo, nos permite estimar la **cantidad de tópicos óptima que el corpus ofrece**, permitiendonos *explorar* desde los datos mismos. 

- El segundo tipo, nos permite estimar la **cantidad de documentos que pueden vincularse a los tópicos teóricamente propuestos**. 

Ambos nos permiten ver la *probabilidad* de que los documentos se relacionen con cada tópico. 


En una primera instancia, este análisis de tópicos nos permite explorar el corpus, pero al mismo tiempo realizar una **primera selección de documentos a partir de mayor probabilidad de representar el tópico**. 


```{r}
#| echo: false
#| warning: false
#| message: false
pacman::p_load(pdftools, stringr, quanteda, quanteda.textstats,
               quanteda.textplots, dplyr, ggplot2, reticulate,
               purrr, knitr, kableExra, tidytext, topicmodels,
               tidyr)

# cargamos los datos
load("../input/sentencias_divorcio_culpa.Rdata")

# seleccionamos y renombramos columna text
sentencias <- sentencias_culpa %>% select(id, tribunal, fecha, text = texto)

# generamos corpus 
corpus_sentencia <- corpus(sentencias)
toks_sentencia <-  corpus_sentencia %>% 
  tokens()

# pasamos todo el texto a minúsculas:
corpus_sentencia <- str_to_lower(corpus_sentencia)
```

### Datos

Se presentan **887 sentencias**

- responden a la materia "*DIVORCIO POR CULPA*" 
- emtre los años **2023** y **2024**. 


### Análisis de tópicos


#### I. INDUCTIVO

```{r}
#| echo: false
#| warning: false
#| message: false

stopwords_es <- c("con", "de", "del", "aquel", "la", "el", "por", "que", "su", 
                  "una", "un", "y", "los", "a", "se", "(", ")", ".", ",", ";", 
                  ":", "/", "[", "]", "en", "lo", "es", "como", "no", "para", 
                  "las", "ella", "o", "sus", "-", "al", "año", "pero", "$", 
                  "dice", "también", "tiene", "ya", "don", "doña", "este", "le", 
                  "si", "solo", "desde", "césar", "quien", "señala", "sólo", 
                  "él", "ha", "fue", "más", "porque", "2020", "2", "4",
                  "<", ">", "<br>", "°", "acta", "br", "direccion000", 
                  "direccion001", "fecha", "hora", "n", "num000", "num001", "rit")

# Crear tibble directamente desde el corpus (un documento por fila)
docs_df <- tibble(
  doc_id = seq_along(corpus_sentencia),   # ID único por documento
  texto  = as.character(corpus_sentencia)                # texto completo de cada documento
)

# Tokenizar y construir DTM por documento
dtm <- docs_df %>%
  unnest_tokens(palabra, texto) %>%
  filter(!palabra %in% stopwords_es) %>%
  filter(nchar(palabra) > 3) %>%
  count(doc_id, palabra) %>%
  cast_dtm(doc_id, palabra, n)

# Probar distintos valores de k
valores_k <- 2:20
perplejidad <- map_dbl(valores_k, function(k) {
  modelo <- LDA(dtm, k = k, method = "Gibbs",
                control = list(seed = 42, iter = 500, burnin = 100))
  perplexity(modelo, newdata = dtm)
})

resultados_k <- tibble(k = valores_k, perplejidad = perplejidad)
```

 **Análisis de perplejidad (k óptimo)**
```{r}
#| echo: false
#| warning: false
#| message: false

plot(valores_k, perplejidad, type = "b", pch = 19,
     xlab = "Número de tópicos (k)",
     ylab = "Perplejidad",
     main = "Selección de k óptimo")
```


El análisis de perplejidad nos indica que el **número óptimo de tópicos es 16**.  


```{r}
#| echo: false
#| warning: false
#| message: false

k <- 16 

modelo_lda <- LDA(
  dtm,
  k       = k,
  method  = "Gibbs",
  control = list(seed = 42, iter = 1000, burnin = 100)
)

```


 **Palabras por tópico**
```{r}
#| echo: false
#| warning: false
#| message: false

# Top 10 palabras por tópico
palabras_topicos <- tidy(modelo_lda, matrix = "beta") %>%
  group_by(topic) %>%
  slice_max(beta, n = 20) %>%
  ungroup() %>%
  arrange(topic, -beta)

# Imprimir
palabras_topicos %>%
  group_by(topic) %>%
  summarise(palabras = paste(term, collapse = ", ")) %>%
  print()

```
Se indica que agrupe las 20 palabras con mayor probabilidad de ser parte del tópico. 



```{r}
#| echo: false
#| warning: false
#| message: false


# GRAFICO

# Función para graficar un subconjunto de tópicos
grafico_topicos <- function(datos, topicos) {
  datos %>%
    filter(topic %in% topicos) %>%
    mutate(term = reorder_within(term, beta, topic)) %>%
    ggplot(aes(x = beta, y = term, fill = factor(topic))) +
    geom_col(show.legend = FALSE) +
    facet_wrap(~ topic, scales = "free_y", labeller = label_both) +
    scale_y_reordered() +
    scale_fill_manual(values = rep("#9265A6", length(topicos))) +
    labs(
      title = paste("Tópicos", min(topicos), "al", max(topicos)),
      x     = "beta",
      y     = NULL
    ) +
    theme_minimal(base_size = 12) +
    theme(
      strip.text       = element_text(face = "bold"),
      panel.grid.minor = element_blank()
    )
}

# Generar los 4 gráficos
g1 <- grafico_topicos(palabras_topicos, 1:4)
g2 <- grafico_topicos(palabras_topicos, 5:8)
g3 <- grafico_topicos(palabras_topicos, 9:12)
g4 <- grafico_topicos(palabras_topicos, 13:16)

# Mostrarlos individualmente
g1
g2
g3
g4

```




#### II. DEDUCTIVO


**Modelo KeyATM (Keyword Assisted Topic Models)**

- permite proponer palabras semilla (seed words) por tópico, que se utilizan como anclas semánticas
- bayesiano y con probabilidades interpretables
- en su output nos entrega un objeto data.frame que indica la probabilidad de cada documento al tópico (esto implica disntiguir bien los elementos cuando realizamos el corpus)


```{r}
#| echo: false
#| warning: false
#| message: false
pacman::p_load(keyATM, quanteda)
```


```{r}
#| echo: false
#| warning: false
#| message: false


#1. **Vectorizar el texto mediante un objeto DFM**
# En este primer paso, vamos a representar el texto en un vector de números. Para ello, generamos una matriz DFM.
# Tokenizar
toks <- tokens(corpus_sentencia,
  remove_punct    = TRUE,
  remove_numbers  = TRUE,
  remove_symbols  = TRUE
)

#  stopwords 
toks <- tokens_remove(toks, pattern = c(
  stopwords("es"),     # stopwords en español de quanteda
  # stopwords personalizadas:
  "acta", "br", "direccion000", "direccion001",
  "fecha", "hora", "num000", "num001", "rit",
  "señala", "don", "doña", "dice", "<", ">"
))


# Construir DFM 

dfm_corpus <- dfm(toks) %>%
  dfm_remove(pattern = c(stopwords("es"))) %>%  # doble verificación
  dfm_trim(min_termfreq = 5, min_docfreq = 2)   # eliminar términos raros

```



```{r}
#| echo: false
#| warning: false
#| message: false
# 2.**Generar formato keyATM con objeto DFM**
keyatm_docs <- keyATM_read(texts = dfm_corpus)
```

 **Identfiicar los tópicos y sus palabras semilla**

En este paso es importante tener claridad de los tópicos que nos gustaría probar que permitan capturar correctamente la *"gramática moral*" y la relación con los *ideales democráticos (igualdad y autonomía personal)* en la vida familiar.
```{r}
#| echo: true
#| warning: false
#| message: false
# Definir topicos
palabras_clave <- list(
  "igualdad_carga_domestica"   = c("cuidado", "trabajo", "carga", "casa", "doméstica", "hogar", "responsabilidad"),
  "igualdad_parentalidad"     = c("crianza", "padre", "madre", "hijo", "hija", "participación"),
  "autonomia_personal_restringida"     = c("violencia", "violencia física", "violencia psicológica", "infidelidad"),
  "derecho_proyecto_propio"      = c("carrera", "proyecto", "vida", "desarrollo", "personal")
)
```


```{r}
#| echo: false
#| warning: false
#| message: false
# Modelo deductivo
modelo_keyatm <- keyATM(
  docs       = keyatm_docs,
  model      = "base",          
  no_keyword_topics = 3,        
  keywords   = palabras_clave,
  options    = list(seed = 42, iterations = 1500)
)

```


**Definir el número de palabras por tópico**

```{r}
#| echo: true
#| warning: false
#| message: false
# Ver palabras por tópico
top_words(modelo_keyatm, n = 15)
```




```{r}
#| echo: false
#| warning: false
#| message: false
#  **Generamos el objeto final que ordena los documentos por tópico y su probabilidad asociada**
doc_topicos <- as.data.frame(modelo_keyatm$theta) %>%  # theta = prob doc~tópico
  mutate(doc_id = row_number()) %>%
  pivot_longer(-doc_id, names_to = "topico", values_to = "probabilidad") %>%
  group_by(doc_id) %>%
  slice_max(probabilidad, n = 1) %>%
  ungroup() %>%
  left_join(docs_df, by = "doc_id")
```


El data.frame doc_topicos nos permite cuantificar, a un nivel general de los documentos, a cual tributan más cada uno en los tópicos propuestos, indicando su probabilidad. Con ello, podemos ver cuáles tienen mayor afinidad (o mayor probabilidad) con el tópico y seleccionar un primer corpus reducido. 

```{r}
sjmisc::frq(doc_topicos$topico)
```



```{r}
#| echo: false
#| warning: false
#| message: false
top1 <- doc_topicos %>% filter(topico == "1_igualdad_carga_domestica")

top1 <- top1 %>% filter(probabilidad >=  0.9) #36 filas 

```


```{r}
#| echo: false
#| warning: false
#| message: false
top2 <- doc_topicos %>% filter(topico == "2_igualdad_parentalidad") # 40

#top2 <- top2 %>% filter(probabilidad >=  0.9) #36 filas 

```

```{r}
#| echo: false
#| warning: false
#| message: false
top3 <- doc_topicos %>% filter(topico == "3_autonomia_personal_restringida")

#top1 <- top1 %>% filter(probabilidad >=  0.9) #36 filas 

```

```{r}
#| echo: false
#| warning: false
#| message: false
top4 <- doc_topicos %>% filter(topico == "4_derecho_proyecto_propio")

top4 <- top4 %>% filter(probabilidad >=  0.9) #29 filas 

```


IMPORTANTE: mejorar las categorias del modelo keyATM
